臺灣高等法院民事判決
109年度上字第1219號
上  訴  人  Ａ女       （真實姓名及住址均詳姓名對照表）
訴訟代理人  王清白律師
複 代理 人  陳淳文律師
訴訟代理人  張又勻律師
被 上訴 人  甲男      （真實姓名及住址均詳姓名對照表）
上列當事人間請求損害賠償事件，上訴人對於中華民國109年7月
31日臺灣臺北地方法院109年度訴字第111號第一審判決提起上訴
，本院於110年12月14日言詞辯論終結，判決如下：
    主      文
一、原判決關於駁回上訴人後開第二項之訴部分，暨該訴訟費用
    負擔之裁判均廢棄。 
二、被上訴人應再給付上訴人新臺幣參萬元，及自民國一百零八
    年十二月十日起至清償日止，按年息百分之五計算之利息。
三、其餘上訴駁回。
四、廢棄改判部分之第一審訴訟費用，由被上訴人負擔。第二審
    訴訟費用，由被上訴人負擔百分之二，餘由上訴人負擔。
    事實及理由
甲、程序方面：
    按刑法第221條至第227條、第228條、第229條、第332條第2
    項第2款、第334條第2項第2款、第348條第2項第1款及其特
    別法之罪，為性侵害犯罪防治法所稱之性侵害犯罪。又行政
    機關、司法機關及軍法機關所製作必須公示之文書，不得揭
    露被害人之姓名、出生年月日、住居所及其他足資識別被害
    人身分之資訊，性侵害犯罪防治法第2條第1項、第12條第2
    項分別定有明文。上訴人主張係刑法第224條強制猥褻罪之
    被害人，被上訴人為其直屬長官，依侵權行為法律關係，訴
    請被上訴人損害賠償，依上開規定，本判決書不得揭露被害
    人之身分識別資訊，爰將兩造身分資訊分別以代號Ａ女、甲
    男稱之，詳細身分識別資料另製作姓名住所對照表附卷，合
    先敘明。
乙、實體方面：
一、上訴人主張：伊於民國106年8月間調派至國防部某單位（下
    稱系爭單位，具體單位名稱詳卷），被上訴人為其直屬長官
    。伊於106年12月12日參加系爭單位在臺北市士林區美之宴
    會館舉行之工作餐會（下稱系爭餐會），被安排坐在被上訴
    人同桌相鄰之座位。詎料，被上訴人於當日晚間8時許，系
    爭餐會快結束時，竟趁同桌無人在場，以其右手觸碰伊背部
    中腰處，貼著肌膚順勢而下，並用手指揭開伊內褲，觸摸伊
    股溝處，甚至用手指抓捏。伊驚覺被上訴人行為後，立刻起
    身離開現場躲入廁所，直到聽見陸續有人開始離開，本想可
    以順勢離去，但因包包仍在座位上，回到座位上欲取包包，
    又因被上訴人為直屬長官，伊不敢先行離席，遂坐下伺機離
    開。被上訴人又趁同桌無人在場，再以同樣手法，將手從伊
    背部中腰處伸入，直接碰觸伊股溝。伊轉頭怒視被上訴人，
    被上訴人仍未收手，直至一旁有人叫喚伊及被上訴人2人離
    開，被上訴人始將手抽離（下合稱系爭行為），侵害伊之性
    自主人格法益，致伊受有非財產上損害新臺幣（下同）100
    萬元。被上訴人另於107年7月10日，在公開之工作場所，接
    續以「操你媽的B」、「我操你媽的雞巴」、「操你媽的GG
    蛋」等用語（下稱系爭言論）辱罵伊，致伊名譽權受損，除
    原審判決被上訴人應賠償伊5萬元（此部分未據被上訴人提
    起上訴，已告確定）外，應再賠償伊非財產上損害55萬元等
    情。爰依民法第184條第1項前段、第195條第1項規定，求為
    命被上訴人給付155萬元，及自起訴狀繕本送達翌日起加計
    法定遲延利息之判決。
二、被上訴人則以：伊參加系爭餐會雖與上訴人同桌相鄰而坐，
    惟並未對上訴人為系爭行為。又伊係因上訴人未依伊之指示
    ，回報颱風來襲前之調度狀況，一時情緒失控，始以系爭言
    論責罵上訴人，上訴人與有過失，且其請求之慰撫金過高等
    語，資為抗辯。
三、原審就前開部分為上訴人敗訴之判決，上訴人不服，提起上
    訴，其聲明為：㈠原判決關於駁回上訴人後開第二項之訴部
    分，及該部分假執行之聲請均廢棄。㈡上開廢棄部分，被上
    訴人應再給付上訴人155萬元，及自108年12月10日起至清償
    日止，按年息百分之5計算之利息。㈢願供擔保請准宣告假執
    行。被上訴人答辯聲明：㈠上訴駁回。㈡如受不利判決，願供
    擔保請准宣告免為假執行。
四、下列事項為兩造所不爭執，應可信為真實（見本院卷第120
    至121頁，並依判決格式增刪修改文句）：
　㈠上訴人於106年8月間調派至系爭單位，被上訴人為其直屬長
    官。
　㈡兩造於106年12月12日參加系爭餐會，被安排在同桌（第3桌
    ）相鄰之座位。
　㈢被上訴人於107年7月10日在公開之工作場合，對上訴人為系
    爭言論。
　㈣上訴人前以被上訴人於系爭餐會為系爭行為，且於107年7月1
    0日為系爭言論為由，向系爭單位提出性騷擾申訴（下稱系
    爭性騷擾申訴案）。有系爭性騷擾申訴案審議決議資料為證
    （見本院卷第35至78、285至287頁）。
　㈤上訴人以被上訴人為系爭行為，涉犯強制猥褻罪嫌為由，對
    被上訴人提起刑事自訴，經臺灣士林地方法院108年度侵自
    字第1號、本院110年度侵上訴字第52號刑事判決（下合稱系
    爭刑事判決；該刑事歷審案件，下稱系爭刑事案件）被上訴
    人無罪。有系爭刑事判決為證（見原審卷第119至127頁、本
    院卷第201至214頁），且經本院調閱系爭刑事電子卷宗查明
    無訛。
五、兩造之爭點如下：
　㈠被上訴人有無在系爭餐會為系爭行為？如有，被上訴人應賠
    償之金額若干？
　㈡上訴人因被上訴人為系爭言論，得請求非財產上之損害賠償
    數額若干？
六、茲就兩造之爭點，說明本院之判斷如下：
　㈠上訴人未舉證被上訴人於系爭餐會為系爭行為，則上訴人主
    張被上訴人應負侵權行為損害賠償責任，為無理由：
　⒈按當事人主張有利於己之事實者，就其事實有舉證之責任，
    民事訴訟法第277條前段定有明文。則主張侵權行為損害賠
    償請求權之人，對於侵權行為之成立要件應負舉證責任（參
    照最高法院100年度台上字第328號判決意旨）。
　⒉經查，上訴人於系爭刑事案件陳稱：系爭餐會之與會者可以
    自由到別桌去活動、走來走去，會有人來找被上訴人寒暄等
    語（見原審限制閱覽卷〈下稱原審限閱卷〉第22至23頁）。證
    人即餐會當日與兩造同桌之丁男（姓名年籍詳卷）於系爭性
    騷擾申訴案調查及系爭刑事案件審理時亦證述：伊當時坐在
    被上訴人對面，當天餐會沒有強制每個人只能按照自己的編
    號坐在位置上，各桌之間的交流是很頻繁、熱絡的，伊沒有
    看到被上訴人跟上訴人單獨坐在餐桌上的情形，因為場地非
    常小，就算伊離開了，會有其他人坐進來，人來人往都有人
    在敬酒，就算同桌的人都不在，旁邊的桌次也一定有人等語
    （見本院卷第71、186、190頁），足認系爭餐會活動之出席
    人員均可自由往來於各桌交流，且當日各桌間之出席人員往
    來熱絡，並不時有其他桌次之出席人員至被上訴人所在桌次
    敬酒、寒暄甚明。其次，依卷附系爭餐會座次圖、桌次圖暨
    會場照片顯示（見原審卷第21頁、本院卷第44、289至290頁
    ），系爭餐會係採桌菜形式，每桌10至14人，共8桌圓桌排
    列於同一層樓之宴會廳中，各桌間除有柱子外，空間均屬相
    通，且各桌次緊鄰，參酌證人丁男前開證述情節，可知兩造
    在系爭餐會，均係處在開放空間之中，且身旁隨時會有其他
    餐會出席人員經過、停留交談，被上訴人有無在此等情境下
    ，仍為系爭行為，即非無疑。
　⒊上訴人雖稱：伊和被上訴人坐的地方後面就是牆壁，是角落
    的位置，餐廳的服務生是從伊等左後方出餐；被上訴人第2
    次把手伸進伊褲子裡面，伊正要大聲制止被上訴人的時候，
    聽到有學弟叫：「副座（指被上訴人當時職銜即副主任）、
    Ａ女，要走囉」，被上訴人發現有人注意到伊等，才把手拿
    開等語（見原審限閱卷第25頁、原審卷第11至12頁）。衡以
    一般在餐廳用餐時，為使餐廳人員出餐而有移動座位之必要
    ，關於用餐時餐廳人員之出餐位置，應無誤認之虞。上訴人
    嗣改稱：伊於餐會期間曾坐在桌次圖第5桌敬酒，混淆誤記
    餐廳的服務生是從左後方出餐，實際上伊後方是牆壁，不可
    能有人走動出餐云云（見本院卷第249頁），即無可取。依
    上訴人所述，其與被上訴人座位後方即為餐廳人員出餐處所
    ，而當時餐會活動尚未結束，餐廳人員不時進出並經過其2
    人所在桌次，應屬當然，難認兩造所在之第3桌係位於隱密
    、無人注意之角落區域。又依上訴人上開所述，其遭被上訴
    人第2次觸摸時，復有學弟見到其與被上訴人坐在該處還未
    離去而出聲叫喚，可徵該名學弟當時係處在可以同時看到兩
    造之位置甚明。基此觀之，系爭餐會會場出席人員人數眾多
    ，各桌次間往來熱絡、頻繁，而兩造所在之第3桌亦係位在
    餐廳工作人員出餐必經之地點，餐會過程中若有何動靜、舉
    止，未被發現或目擊之可能性極低。上訴人自陳：沒有人看
    到案發過程等語（見原審限閱卷第15頁），且證人丁男於系
    爭性騷擾申訴案亦稱：未見被上訴人對上訴人有不當之肢體
    碰觸等語（見本院卷第71頁）。倘如上訴人所述，被上訴人
    第2次把手伸進股溝處，其有轉頭瞪視被上訴人之動作（見
    原審卷第11頁），衡以被上訴人與上訴人依其等職務與軍階
    ，具有長官與部屬之關係（見不爭執事項㈠），上訴人身為
    軍階較低之部屬，卻在工作餐會中對長官怒目以瞪，如此異
    常之舉止，何以與兩造同桌之人均未發覺？
　⒋證人即上訴人之表姐張○○（姓名年籍詳卷）於系爭刑事案件
    證稱：上訴人有一天打電話給伊，情緒不是很好，伊就問上
    訴人說發生甚麼事，上訴人說她的直屬長官在吃飯的時候對
    她做性騷擾的動作，因為上訴人的情緒不穩定，所以伊沒有
    追問她的長官對她做了什麼事；過了一陣子，上訴人到伊住
    處就跟伊說，對方摸她的股溝甚麼甚麼之類的等語（見原審
    限閱卷第45頁）。證人即上訴人之同袍陳○○（姓名年籍詳卷
    ）於系爭刑事案件亦證稱：上訴人在106年底有跟伊說遭到
    性騷擾，有用手從背後的腰部到臀部比一下等語（見原審限
    閱卷第53頁）。且卷附上訴人所提出其與證人張○○間之LINE
    對話紀錄（見原審限閱卷45至46頁、原審卷第37頁），充其
    量僅證明上訴人事後曾向張○○、陳○○傳述遭被上訴人為系爭
    行為及性騷擾一事，仍祇是上訴人指述之累積，屬重複性之
    累積證據，仍無足佐證上訴人之主張為真，而為有利於上訴
    人認定之依憑。
　⒌上訴人復主張：伊於系爭行為後，每每談及此事，情緒難過
    痛苦，精神壓力極大，可見被上訴人確有為系爭行為云云。
    惟查：
　⑴上訴人自陳：伊自106年8月調派至系爭單位，被上訴人的嘴
    巴就很不好，常常講一些很難聽的話；伊覺得被上訴人是一
    個易怒的長官，他可能是想要一個出口，就一直針對伊；伊
    已經是完成戰爭學院的中校，可以升上校，被上訴人卻將伊
    調去做行政，在軍方做行政工作是最低階的，是學弟、妹在
    做的等語（見原審限閱卷第32至33頁）。證人張○○證稱：上
    訴人調到系爭單位後常常跟伊說在那邊不適應，上訴人說是
    她的主管，但因為對伊沒有意義，伊沒有問是哪一位，上訴
    人還陸陸續續跟伊說對方在辦公室裏面會對他大叫，罵三字
    經等語（見原審限閱卷第45至49頁）；證人陳○○亦證稱：上
    訴人調到系爭單位之後，有跟伊說因為在工作上受到指導，
    認為自己工作能力有問題，就把寫完的資料給同事看，同事
    說不會；上訴人除了跟伊講性騷擾的事情之外，也有跟伊說
    工作上面有壓力等語（見原審限閱卷第57至58頁）。參以證
    人丁男、戊男（姓名年籍詳卷）分別於系爭性騷擾申訴案稱
    ：被上訴人的領導統御風格會罵人，是很大聲的那種，但不
    帶情緒；被上訴人在工作上要求很嚴厲，平常在指導時偶爾
    會摻雜三字經或不雅的言詞等語（見本院卷第71、76頁）。
    佐以被上訴人亦於工作場所對上訴人大聲斥責，並因口出「
    操妳媽的GG蛋」等語（見不爭執事項㈢），而經認定成立性
    騷擾等情，有系爭性騷擾申訴案決議書可查（見本院卷第28
    5至287頁）。由此足認被上訴人在工作上會對部屬高聲出言
    斥責，且上訴人於106年間調派至系爭單位，並在系爭餐會
    前，即因在工作上遭被上訴人辱罵，而甚感抑鬱至明。
　⑵證人張○○、陳○○固證：上訴人向渠等提及遭被上訴人為系爭
    行為時，情緒激動，一直在哭，且上訴人原是一個很有自信
    、積極、樂觀的人，做什麼事情都很主動，但本件事情發生
    後，她的狀況愈來愈不好，睡不好、情緒不好，比較悲觀，
    並曾跟證人張○○要過安眠藥等語（見原審限閱卷第45、54至
    55頁）。又上訴人自107年12月4日起，至三軍總醫院精神科
    就診接受心理及藥物治療，經診斷患有憂鬱症、創傷後壓力
    症，並於109年3月19日至同年5月14日，接受諮商輔導，亦
    有病歷表及診斷證明書、心理諮商紀錄可稽（見原審卷第39
    至49頁、本院卷第78頁），並在系爭刑事審理時證述、接受
    心理諮商時，有崩潰哭泣之情形（見原審限閱卷第13、16、
    18、20、37頁、本院卷第78頁）。惟查，上訴人於106年8月
    間調派至系爭單位後，屢遭被上訴人責罵，工作狀況不順，
    堪認係其壓力來源之一。另上訴人於接受諮商輔導，其描述
    事件過程，認為內部申訴過程遭受刁難，感受加害人之壓迫
    與敵意職場環境，工作時看到敵意與漠視的第三人會牽動憤
    怒，事件會變得很近，談到訴訟壓力遺憾失去很多，描述上
    情時有哭泣、換氣調節情緒之情形，亦提及工作中經驗因自
    己性別被差別待遇，感受被歧視、很憤怒等情，有上訴人之
    諮商紀錄附卷可稽（見本院卷第78頁）。佐以上訴人於107
    年7月10日於工作場所遭被上訴人以系爭言論辱罵（見不爭
    執事項㈢），益徵上訴人壓力來源多端。雖證人丙女（姓名
    年籍詳卷）、張○○、陳○○分別於系爭性騷擾申訴案、系爭刑
    事案件證述上訴人之工作能力強，足以應付現行工作等語（
    見本院卷第69頁、原審限閱卷第49、57頁），惟上訴人於系
    爭餐會後近1年之107年12月4日始至三軍總醫院精神科就診
    ，且有前揭情緒表現，實難推認究屬工作造成之心理壓力，
    抑或其他糾紛所致。則上訴人主張其工作能力有目共睹，非
    因工作壓力始至三軍總醫院精神科就診云云，並無可取。自
    難以上訴人有前述精神壓力症狀，進而推認被上訴人於系爭
    餐會為系爭行為。上訴人上開主張，自難信採。
  ⒍至上訴人提出軍中相關性騷擾案件之網路新聞資料（見本院
    卷第259至278頁），佐證上訴人之受創心路歷程，觀諸該等
    報導內容，固顯現軍方確曾有發生性騷擾案件，以及部隊首
    長面對此類違反兩性平等案件之處置有無檢討改善之空間，
    然此等新聞資料並無從做為具體個案不利被上訴人認定之依
    憑。
　⒎綜上，上訴人未能舉證被上訴人於系爭餐會為系爭行為，則
    上訴人據此主張被上訴人應負侵權行為損害賠償責任云云，
    洵非有理。則其請求被上訴人應賠償非財產上之損害100萬
    元，即屬無據。
  ㈡上訴人因被上訴人為系爭言論，得請求被上訴人賠償非財產
    上之損害8萬元本息：
　⒈按因故意或過失不法侵害他人之權利者，負損害賠償責任；
    不法侵害他人之身體、健康、名譽、自由、信用、隱私、貞
    操，或不法侵害其他人格法益而情節重大者，被害人雖非財
    產上之損害，亦得請求賠償相當之金額；民法第184條第1項
    前段、第195條第1項前段分別定有明文。又慰藉金之賠償須
    以人格權遭遇侵害，使精神上受有痛苦為必要，其核給之標
    準固與財產上損害之計算不同，然非不可斟酌雙方身分資力
    與加害程度，及其他各種情形核定相當之數額（最高法院51
    年台上字第223號判例意旨參照）。
　⒉經查，兩造不爭執被上訴人於107年7月10日於公開之工作場
    合，故意以系爭言論辱罵上訴人（見不爭執事項㈢）。依一
    般社會通念，系爭言論具有輕蔑他人並使人難堪之意，將使
    一般人受有不堪、屈辱之感受，且對其人格尊嚴造成相當程
    度之貶低，客觀上已損及上訴人社會上人格評價，致其名譽
    受損。則上訴人主張被上訴人故意不法侵害其名譽，應負侵
    權行為損害賠償責任，洵屬有據。
　⒊其次，上訴人之名譽因被上訴人為系爭言論而受損，其心理
    上受有相當痛苦，乃屬當然，則上訴人主張其受有非財產上
    之損害，堪為有理。查，兩造均為大學畢業，均為軍職（見
    本院卷第40頁），上訴人於107年度所得為139萬餘元，財產
    總額為423萬餘元，被上訴人107年度所得142萬餘元，財產
    總額為554萬餘元，有兩造稅務電子閘門財產所得調件明細
    表在卷可佐（見原審限閱卷第87至107、143至147頁）。審
    酌被上訴人為具有相當智識之成年人，且為上訴人直屬長官
    ，於處理工作上之相關問題時，本應循和平方式理性溝通，
    竟未能節制情緒而辱罵上訴人，侵害上訴人名譽，上訴人因
    此所受精神痛楚程度、名譽權受損之狀況，並佐以兩造身分
    、地位、教育程度及經濟能力等一切情狀，認上訴人所受非
    財產上之損害為8萬元。上訴人主張原審核定之慰撫金過低
    、被上訴人抗辯慰撫金數額過高云云，均不可採。
　⒋按過失相抵，係指損害之發生或擴大，被害人與有過失而言
    。亦即被害人之過失行為與加害人之加害行為共同成立同一
    損害，或加害行為之損害發生後因被害人之過失行為，致其
    損害擴大，是必被害人有過失，方有過失相抵原則之適用(
    最高法院86年度台上字第341號裁判意旨參照)。查，上訴人
    之名譽權受侵害，係因被上訴人為系爭言論之侵權行為所導
    致，已如前述，縱令被上訴人所稱上訴人未依其指示回報颱
    風來襲前之調度狀況屬實，上訴人未回報調度狀況之行為本
    身仍不致發生損害上訴人名譽權之結果，並非上訴人名譽受
    損之共同原因。則被上訴人抗辯上訴人與有過失云云，即無
    可採。
　⒌基上，上訴人因被上訴人為系爭言論所受非財產上之損害金
    額為8萬元，扣除原判決命給付5萬元外，得再請求被上訴人
    給付3萬元（即：8萬元－5萬元＝3萬元）。末按給付無確定期
    限者，債務人於債權人得請求給付時，經其催告而未為給付
    ，自受催告時起，負遲延責任。其經債權人起訴而送達訴狀
    ，與催告有同一之效力；遲延之債務，以支付金錢為標的者
    ，債權人得請求依法定利率計算之遲延利息；應付利息之債
    務，其利率未經約定，亦無法律可據者，週年利率為百分之
    五，民法第229條第2項、第233條第1項前段、第203條定有
    明文。上訴人請求被上訴人給付慰撫金有理由部分，係屬不
    確定期限之債權，且以支付金錢為標的，則上訴人主張被上
    訴人應自起訴狀繕本送達之翌日即108年12月10日（見原審
    卷第59頁）起，計付法定遲延利息，亦屬有據。
七、從而，上訴人依侵權行為法律關係，請求被上訴人再給付3
    萬元，及自108年12月10日起至清償日止，按年息百分之5計
    算之利息，為有理由，應予准許；逾此範圍之請求，為無理
    由，應予駁回。原審就上開應准許部分，為上訴人敗訴之判
    決，尚有未洽，上訴論旨指摘原判決此部分不當，求予廢棄
    改判，為有理由，爰由本院廢棄改判如主文第2項所示。又
    本件所命給付，被上訴人上訴第三審所得之利益未逾150萬
    元，不得上訴第三審，本院判決後已告確定，原審就此部分
    駁回上訴人假執行之聲請，理由雖有不同，結論則無二致，
    仍應予以維持。至於上訴人之請求不應准許部分，原審為上
    訴人敗訴之判決，並駁回其假執行之聲請，經核並無不合，
    上訴意旨指摘原判決此部分不當，求予廢棄改判，為無理由
    ，應駁回此部分之上訴。並依民事訴訟法第79條規定，為訴
    訟費用負擔之判決。
八、本件事證已臻明確，兩造其餘之攻擊或防禦方法及所用之證
    據，經本院斟酌後，認為均不足以影響本判決之結果，爰不
    逐一論列，附此敘明。
丙、據上論結，本件上訴為一部有理由、一部無理由，爰判決如
    主文。
中　　華　　民　　國　　110 　年　　12　　月　　28　　日
                  民事第二十四庭
                      審判長法  官  胡宏文
                            法  官  楊雅清
                            法  官  陳心婷
正本係照原本作成。
本件正本關於被隱蔽人之身分資料係依性侵害犯罪防治法第12條
第2項之規定隱蔽之。
被上訴人不得上訴。
上訴人如不服本判決，應於收受送達後20日內向本院提出上訴書
狀，其未表明上訴理由者，應於提出上訴後20日內向本院補提理
由書狀（均須按他造當事人之人數附繕本）上訴時應提出委任律
師或具有律師資格之人之委任狀；委任有律師資格者，另應附具
律師資格證書及釋明委任人與受任人有民事訴訟法第466條之1第
1項但書或第2項所定關係之釋明文書影本。如委任律師提起上訴
者，應一併繳納上訴審裁判費。
中　　華　　民　　國　　110 　年　　12　　月　　28　　日

  　　　　　　　　　　　　　書記官  黃麒倫